【裁判字號】    98,訴,1620
【裁判日期】    981217
【裁判案由】    建築執照
【裁判全文】
臺北高等行政法院判決
                                      98年度訴字第1620號
                                     98年12月3日辯論終結
原      告  甲○○
訴訟代理人  陳雅萍律師
被      告  臺北縣萬里鄉公所
代  表  人  乙○○（鄉長）住同.
訴訟代理人  蔡志雄律師
上列當事人間建築執照事件，原告不服台北縣政府中華民國98年
6 月15日北府訴決字第0970888578號訴願決定，提起行政訴訟，
本院判決如下：
    主  文
訴願決定撤銷。
被告就原告對台北縣萬里鄉大鵬村萬里加投226 號拆除合法建物
剩餘建築基地內就地整建案，所提建築執照核發之申請應確實查
核後作成行政處分。
訴訟費用由被告負擔。
    事實及理由
一、事實概要：
    敬卿建築師事務所林孝順建築師於民國96年7 月31日向被告
    申請台北縣萬里鄉大鵬村萬里加投226 號剩餘建物就地整建
    ，經被告於96年8 月6 日以北縣萬建字第0960015675號函復
    ：「依本鄉10-04 號道路工程公有土地地上物補償發放清冊
    查明，大鵬村12鄰萬里加投226 號建物面積105 平方公尺，
    且全拆查估，應無『臺灣省拆除合法建築物剩餘部分就地整
    建辦法』之適用」，予以駁回在案。嗣林孝順建築師陸續於
    96年9 月17日、97年7 月7 日提出陳情書，經被告分別以96
    年9 月27日北縣萬建字第0960015832號、97年7 月21日北縣
    萬建字第0970015723號函復：「本案業於96年8 月6 日以北
    縣萬建字第0960015675號函復，請確依前函辦理。」、「依
    行政程序法第173 條第l 項第2 款規定，同一事由，經予適
    當處理，並已明確答復後，而仍一再陳情者，得不予處理。
    准此，爾後就本事由將不再處理回復。」原告嗣於97年8 月
    20日正式以本人名義向被告提出申請書，就台北縣萬里鄉大
    鵬村萬里加投226 號拆除合法建物剩餘建築基地內就地整建
    案，依「台北縣築管理規則」『台北縣興闢公共設施拆除剩
    餘建築基地內建築物改建增建辦法」向被告提出核發建築執
    照之申請，被告未為函復，原告爰以被告於法定期間內迄未
    回復，依訴願法第2 條規定提起訴願，遭決定駁回，遂提起
    本件行政訴訟。
二、本件原告主張：
  (一)被告96年8 月6 日以北縣萬建字第0960015675號函非行政處
    分：
    1.按「所謂行政處分，依行政程序法第92條規定，係指行政
      機關就公法上具體事件所為之決定或其他公權力措施而對
      外發生法律效果之單方行政行為，至於行政機關所為單純
      事實之敘述（或事實通知）或理由之說明，既不因該項敘
      述或說明而生何法律上之效果者，依上所述，即非行政機
      關就公法上具體事件所為之決定或其他公權力措施而對外
      發生法律效果之單方行政行為，自非行政處分，人民即不
      得對之提起行政爭訟。」易言之，若僅為單純事實敘述或
      理由之說明，並未對申請結果准駁加以告知，則尚難謂因
      該通知即對外發生法律效果，查依上開北縣萬建字第0960
      015675號函所載內容僅以「依本鄉10-04 號道路工程公有
      土地地上物補償發放清冊查明，大鵬村12鄰萬里加投226
      號建物面積105 平方公尺，且全拆查估，應無『台灣省拆
      除合法建築物剩餘部分就地整建辦法』之適用」，上開內
      容僅單純告知大鵬村萬里加投226 號建物有無台灣省拆除
      合法建築物剩餘部分就地整建辦法之適用，加以通知說明
      ，並未就原告申請大鵬村萬里加投226 號建物就地整建案
      之審核結果究為准許或駁回，告以原告最終決定，亦未依
      行政程序法第96條規定表明其為行政處分之意旨，甚且亦
      未載明不服行政處分之救濟方法、期間及其受理機關，故
      該單純理由說明，並非行政機關就公法上具體事件所為之
      決定，而對外發生法律效果之單方行政行為，自非行政處
      分。
    2.查觀念通知者，僅係行政機關就特定事實之認知或對一定
      事項之觀念向特定人為表達而言，並不具有發生法律效果
      之意思，不屬行政處分，故訴願決定書所謂「原處分機關
      就訴願人相同請求既以96年8 月6 日以北縣萬建字第0960
      015675號函駁回在案，應受其拘束」，顯誤認96年8 月6
      日北縣萬建字第0960015675號函具行政處分之效力。
  (二)縱認96年8 月6 日以北縣萬建字第0960015675號函為行政處
    分，因原告已依法於法定期間內聲明不服，故未確定：原告
    於接獲被告北縣萬建字第0960015675號函後，不服其決定，
    因該決定並未實際查量申請地點之實際情況，僅憑未必正確
    之補償金發放清冊即認定上開建物經全部拆除，而對於原告
    所提各項建物仍屬存在之證據於不顧，並不服其決定，遂再
    三提出陳情、申請，因上開函文並未依行政程序法第96條規
    定揭明對該決定不服之救濟期間及方法，依行政程序法第98
    條第3 項規定「處分機關未告知救濟期間或告知錯誤未為更
    正，致相對人或利害關係人遲誤者，如自處分書送達一年內
    聲明不服時，視為於法定期間內所為」，上開規定並未規定
    聲明不服之方式，原告以陳情、申請方式表達對原決定之不
    服，亦屬聲明不服方式之一種。又原告於接獲北縣萬建字第
    0960015675號函後，已於一年內即96年9 月17日提出陳情表
    達不服，故應認原告已依行政程序法第98條第3 項之規定聲
    明不服，而應視為原告已於法定期間申請救濟，上開北縣萬
    建字第0960015675號函並未確定。
  (三)若北縣萬建字第0960015675號函為已確定之行政處分，惟台
    北縣政府工務局已於97年7 月10日以北工建字第0970510583
    號函函請被告確實查核後依規定辦理，則北縣萬建字第0960
    015675號函因未實地勘驗所為之決定，應認已遭上級機關撤
    銷，或有事實狀況變更之情形，原告自得再行提出申請：
    1.查於被告發出北縣萬建字第0960015675號函後，台北縣政
      府認「原處分機關仍應依台北縣政府96年11月1 日北府工
      建字第0960713391號函所示確實查核後，再依『台北縣興
      闢公共設施拆除剩餘建築基地內建築物改建增建辦法』辦
      理」，是縱認北縣萬建字第0960015675號函為行政處分，
      惟該處分因未實地查核，致處分未臻適妥，被告之上級機
      關即台北縣政府於該處分後，既行文要求原告實地查核後
      ，依查核結果再行依法辦理，則應認北縣萬建字第096001
      5675號函已遭上級機關撤銷，至少情事亦有變更。
    2.惟被告於收受上開台北縣政府工務局函文後，並未依函文
      內容實地查核後再為處分，且對原告之陳情亦置之不理，
      原告於北縣萬建字第0960015675號函已遭上級機關撤銷，
      且情事已變更之情況下，對於台北縣萬里鄉大鵬村萬里加
      投226 號拆除合法建物剩餘建築基地內就地整建案於97年
      8 月20日提出申請，申請書並主張「剩餘建物仍存在，而
      應符申請拆除合法建物剩餘部分就地整建建築執照申請之
      資格」，則被告就剩餘建物是否存在，及該剩餘建物是否
      符合就地整建建築執照之申請條件等各節，自應依上開台
      北縣政府之指示實地勘驗後，依勘驗結果而為准駁之決定
      ，惟被告於收受原告申請書竟拒不理會。
    3.綜上，北縣萬建字第0960015675號函已遭上級機關撤銷，
      且情事已變更之情況下，原告自不受其拘束，原告當得為
      97年8 月20日該次之申請，被告依法於法定期間內亦應對
      原告之申請做出處分，而非以相應不理方式處置。
  (四)被告就原告97年8 月20日之申請應於法定期間內作成准駁與
    否之處分，不能援引行政程序法第173 條規定不予答覆，否
    則即有應作為而不作為之遲延，原告依訴願法第2 條規定，
    當得提起訴願：
    1.查北縣萬建字第0960015675號函並未確定，且業經上級機
      關撤銷，業如前述，訴願決定機關未考量台北縣政府工務
      局已於97年7 月10日以北工建字第0970510583號函撤銷北
      縣萬建字第0960015675號函，即謂北縣萬建字第09600156
      75號函為確定之行政處分，該認定顯乏理由。
    2.依行政程序法第168 條及同法第92條第1 項規定，可見「
      陳情」乃單純意見之表達，並不要求行政機關作成行政處
      分，行政機關就陳情之答覆亦僅屬觀念之通知，而申請案
      件目的在請求行政機關作成對外發生法律效果之行政處分
      ，兩者概念截然不同，故「陳情案件」與「申請案件」自
      不可一概而論，當應為不同之處理。又行政程序法第173
      條第1 項第2 款所規定「同一事由，經予適當處理，並已
      明確答覆後」得不予處理者係針對「陳情案件」而為規定
      ，被告對於原告之「申請案件」以行政程序法第173 條第
      1 項第2 款規定而不予置理，全無所憑，被告及訴願決定
      機關認得依行政程序法第173 條第1 項第2 款規定，不予
      答覆原告之申請，自屬違法。
    3.被告於法定期間內應作為而不作為，原告依訴願法第2條
      之規定為訴願之提起，自屬有據。乃訴願決定機關竟認被
      告並無遲延為准駁之意思表示，而程序上駁回原告訴願之
      申請，訴願決定自無可維持。
  (五)系爭就地整建案之申請，符合台北縣興闢公共設施拆除剩餘
    建築物基地內建築物改建增建辦法之規定：
    1.查原告所有台北縣萬里鄉大鵬村萬里加投226 號建物，前
      因萬里鄉公所編號10-04 號道路工程所需而經拆除部分建
      物，該次拆除僅拆除部分建物，剩餘建物仍存在迄今，就
      剩餘建物原告並向台北縣政府承租該建物所在基地（台北
      縣萬里鄉○○段110 地號），而立有租賃契約書以憑。
    2.按依台北縣建築管理規則第三十一條第三項規定「因興辦
      公共設施，在拆除合法建築物之建築基地內改建或增建者
      ，其管理辦法由本府另定之」，台北縣政府依憑上開管理
      規則規定另定「台北縣興闢公共設施拆除剩餘建築基地內
      建築物改建增建辦法」，依上開辦法第五條規定「申請建
      築執照之剩餘基地應符合下列規定：(一)臨接建築線長度二
      公尺以上。(二)自建築線起算，扣除法定騎樓深度後，深度
      一點五公尺以上，十六公尺以內」，查原告所有台北縣萬
      里鄉大鵬村萬里加投226號拆除剩餘建築基地（含台北縣
      萬里鄉○○段109、110號地號土地）符合上開規定，有上
      開租賃契約書後附之測量成果圖及土地登記謄本可稽，然
      台北縣萬里鄉公所均以「旨揭建物，依萬里鄉10-04 號道
      路工程公有土地地上物補償費發放清冊，面積105 平方公
      尺已全拆查估，應無就地整建辦法之適用為由」拒絕就地
      整建，原告遂委請建築師於96年9 月17日代向台北縣政府
      及被告陳情，經台北縣政府函覆「請萬里鄉公所確實查核
      ，倘若確有剩餘部分原有合法建築物，則請依『台北縣興
      闢公共建設拆除剩餘建築基地內建築物改建增建辦法』之
      規定辦理」，被告亦因而派員至現場勘查，確認系爭建物
      雖因萬里鄉公所編號10-04 號道路工程所需而為部分建物
      之拆除，然該次拆除僅拆除部分建物，剩餘建物確仍存在
      。又上開所存剩餘建物之剩餘基地均符「台北縣興闢公共
      設施拆除剩餘建築物基地內建築物改建增建辦法」第5 條
      之規定，即加投路為10公尺之計畫道路，面臨建築線之寬
      度約10.5公尺，大於法令所規定之2 公尺，平均深度為13
      ,5公尺，亦與法令所規定之1,5 公尺以上，16公尺以內相
      符，故原告就本案之申請完全符合法令規定，而應符申請
      拆除合法建物剩餘部分就地整建建築執照申請之資格，然
      被告所對於勘查結果竟不予置理，亦不理會台北縣政府函
      文依實際查核結果辦理之要求而為處分，嗣後對原告之陳
      情及申請則採置之不理之態度，爰予陳明。
    3.查被告先前所憑之萬里鄉10-04 號道路工程公有土地地上
      物補償費發放清冊上全拆查估之登載顯有錯誤，蓋該萬里
      鄉○○○○○ 道路徵收用地並不及於系爭建物全部（系爭建物
      所在地並未全數位處計劃道路，無拆除全部建物之必要）
      ，因萬里鄉10-04 號道路工程施工前，原萬里加投路即為
      6 公尺寬之道路，而台北縣萬里鄉大鵬村萬里加投226 號
      為面寬約10公尺、深度為10公尺、面積105 平方公尺之建
      物，又萬里加投路為10公尺寬之計畫道路觀之，其拓寬方
      式僅需左右二側各拓寬2 公尺已足，而無將兩旁建物全數
      拆除之必要，該萬里加投路計畫道路實際亦確以左右二側
      各拓寬2 公尺之方式拓寬。故台北縣萬里鄉大鵬村萬里加
      投226 號建物因上開計畫道路拓寬拆除而致深度縮減2 公
      尺，拆除後之剩餘建物深度約達8 公尺，面寬則約達10公
      尺，此由現存建物狀況足資證明。
    4.再依稅籍資料顯示系爭房屋自59年1 月起課面積36平方公
      尺外，並無其他異動資料，復依系爭建物之水電申用紀錄
      可得系爭建物內之水電自申請日起迄今，均無任何終止之
      情形，倘系爭建物於萬里鄉10-04 號道路用地徵收時即遭
      全數拆除，水電公司則須將該水錶、電表拆除而不再供予
      水電，是依系爭建物其上之水電申裝紀錄，亦可得系爭建
      物確無因萬里鄉○○○○○ 道路用地徵收而全數拆估之情，況
      系爭建物經部分拆除後仍有剩餘建物存在，並有被告派員
      到場勘查屬實，查「台北縣興闢公共設施拆除剩餘建築物
      基地內建築物改增建辦法」就剩餘建物就地整建雖設有一
      定之標準，然就剩餘建物是否符合規定標準，乃應以主管
      機關承辦人員親自到場依建物狀況而認定，當無由捨建物
      實際情狀於不顧，片面以內容未必正確之清償清冊為其依
      據。況由系爭建物現況已知該清償清冊之全數拆估之內容
      登載有誤，主管機關殊無以該錯誤之登載內容為本案准否
      之依據之理。換言之，原告所有台北縣萬里鄉大鵬村萬里
      加投226 號建物就地整建案之申請，符合台北縣興闢公共
      設施拆除剩餘建築物基地內建築物改建增建辦法之規定。
    5.依台灣省政府建設廳78年5 月2 日建四字第1280號函意旨
      「查『台灣省拆除合法建築物剩餘部分就地整建辦法』並
      未明定就地整建之起造人以該建築物所有人為限，非為建
      築物所有人之起造人，亦得檢具土地及建築物權利證明文
      件申請之」，茲就地整建申請人縱非建築物所有人均得申
      請，且僅需檢具土地及建築物權利證明文件（即土地使用
      同意書及建築物使用同意書）即可申請，故應不以拆除時
      即具建物所有權或土地合法使用權限為限，而僅需於申請
      就地整建時具土地及建物使用權源即足。至被告雖提出查
      估清冊主張系爭建物已經全數拆除查估而無剩餘建物存在
      云云，然被告所提查估清冊僅係其內部片面作業文件，或
      存有作業人員記載錯誤之疏失，故是否得憑以認定系爭剩
      餘建物真實情形即有可疑。況由原告所提出之照片應可證
      系爭建物確有剩餘建物存在無誤。本案爭執點既僅為被告
      得否對於原告之申請案件置之不理，即被告應否對原告之
      申請案確實查核後為行政處分一節，則上開查估清冊內容
      是否真實於本案即無論究餘地
  (六)因原告原訴之聲明第二項請求鈞院判令被告就本案申請為准
    許之處分，考量本案就地整建申請是否准許應實際會勘，主
    管機關始得依勘測丈量結果及申請人檢附文件為准駁之決定
    ，故倘鈞院審認無法於本案審理時就系爭申請案是否符合就
    地整建申請條件為明確判斷，而無法判令被告就本案申請應
    否為准許之處分，然被告至少亦應就原告申請案件實地查核
    後為准駁之處分，就此原告爰為訴之變更，並已於前次庭期
    時當庭表示，再以書狀敘明並變更訴之聲明如下載。又本案
    請求之基礎不變，故原告為本案訴之聲明變更應為行政訴訟
    法第111 條第3 項第2 款所許。
  (七)綜上所述，原處分就原告就地整建申請案遲未決定，及訴願
    決定機關程序駁回之決定均於法有違等情。並聲明求為判決
    ：1.台北縣政府98年6 月15日北府訴決字第0970888578號訴
    願決定撤銷。2.被告就原告對台北縣萬里鄉大鵬村萬里加投
    226 號拆除合法建物剩餘建築基地內就地整建案，所提建築
    執照核發之申請應確實查核後作成行政處分。
三、被告則以：
  (一)本件行政處分早已生形式確定力，不容原告再行爭執：
    1.按「訴願之提起，應自行政處分達到或公告期滿之次日起
      三十日內為之。」訴願法第14條第一項定有明文，本事件
      既早於96年8 月6 日經被告以北縣萬建字第0960015675號
      函予以駁回，原告卻逾法定救濟期間未提起訴願，則不得
      再行爭執，換言之，即不問行為之內容如何，凡經過法定
      期間即不得再以聲明異議、訴願或行政訴訟等救濟方法請
      求撤銷以使其喪失效力，此乃行政處分之「不可爭力」，
      不容原告再行爭執。
    2.查台北縣政府訴願委員會亦認為，「經查本件訴願人前委
      任敬卿建築師事務所於96年7 月31日向原處分機關申請本
      縣萬里鄉大鵬村萬里加投226 號建物就地整建，經原處分
      機關於96年8 月6 日以北縣萬建字第0960015675號函駁回
      在案。因訴願人陸續於96年9 月17日、97年7 月7 日等提
      出陳情，經原處分機關分別以96年9 月27日北縣萬建字第
      0960015832號函、97年7 月21日北縣萬建字第0970015723
      號函回覆：「本案業於96年8 月6 日北縣萬建字第096001
      5675號函復，請確依前函辦理。」、「依行政程序法第17
      3 條第1 項第2 款規定，同一事由，經予適當處理，並已
      明確答復後，而仍一再陳情者，得不予處理。准此，爾後
      就此本事由將不再處理回復。」上開二號函係原處分機關
      在未變更現有法律及事實之狀況下，以已有行政處分存在
      ，不得任意變更或撤銷為原因，拒絕當事人之請求。按原
      處分機關就訴願人相同請求既已於96年8 月6 日以北縣萬
      建字第0960015675號函駁回在案，應受其拘束，原處分機
      關復以上開97年7 月21日北縣萬建字第0970015723號函回
      覆訴願人不再處理，職是，本件原處分機關並未遲未作任
      何准駁之意思表示。揆諸前揭訴願法第2 條規定，訴願人
      所訴願核無可採，應予駁回。」，被告既未違法，原告所
      提之行政訴訟顯無理由。
  (二)原告主張被告96年8 月6 日北縣萬建字第0960015675號函非
    行政處分等云云，卻又針對上開函文另案提出訴願，顯然自
    相矛盾且浪費司法資源：
    1.被告96年8 月6 日北縣萬建字第0960015675號函，認定「
      旨揭建物之面臨道路為本鄉10-04 號都市○○道路，82年
      間由前省住宅局闢建完成，合先敘明。另依本鄉10-04 號
      道路工程公有土地地上物補償發放清冊查明，大鵬村12鄰
      萬里加投226 號建物面積105 平方公尺，且全拆查估，『
      應無臺灣省拆除合法建築物剩餘部份就地整建辦法之適用
      』」，針對原告之申請業已明確駁回有案，此觀該函文內
      容所稱『應無臺灣省拆除合法建築物剩餘部份就地整建辦
      法之適用』等文字即明。
    2.台北縣政府訴願委員會亦認為，「本件訴願人前委任敬卿
      建築師事務所於96年7 月31日向原處分機關申請本縣萬里
      鄉大鵬村萬里加投226 號建物就地整建，經原處分機關於
      96年8 月6 日以北縣萬建字第0960015675號函『駁回』在
      案」，被告針對原告之申請業已明確駁回，並非原告所稱
      上開北縣萬建字第0960015675號函非行政處分等云云。
    3.此外，原告另針對被告96年8 月6 日北縣萬建字第096001
      5675號函提出訴願，其訴願書之事由即記載「為不服台北
      縣萬里鄉公所就訴願人於96年7 月31日就台北縣萬里鄉大
      鵬村萬里加投226 號拆除合法建物剩餘建築基地內就地整
      建乙案，所提建築執照核發之申請案，以台北縣萬里鄉公
      所發文字號北縣萬建字第0960015675號函所為「上開建物
      應無台灣省拆除合法建築物剩餘部份就地整建辦法適用」
      之『決定』，依法提起訴願，明確將被告上開北縣萬建字
      第0960015675號函認定為『決定』，並對其提出訴願，於
      本件卻又主張上開北縣萬建字第0960015675號函非行政處
      分等云云，顯然係臨訟構詞、自相矛盾且浪費司法資源，
      實無足取。
  (三)原告主張縱認96年8 月6 日北縣萬建字第0960015675號函為
    行政處分，因原告已依法於法定期間內聲明不服，故未確定
    等云云，但原告未於法定期間內提出訴願，已逾法定救濟期
    間，亦未於三十日內補送訴願書，顯非適法：
    1.惟關於未教示救濟期間，行政程序法第98條第3 項雖有規
      定將救濟期間放寬至一年，但依該規定，仍應於一年內提
      起訴願，本件被告對於原告之申請，業於96年8 月6 日以
      北縣萬建字第0960015675號函，予以駁回有案，原告至98
      年7 月9 日始提起訴願，根本未於一年內提起訴願，至於
      原告所稱，上開規定並未規定聲明不服之方式，原告以陳
      情方式表達對原決定之不服，亦屬聲明不服方式之一種等
      云云，顯然與法不符。
    2.行政程序法第98條第3 項條文雖僅規定「如自處分書送達
      後一年內聲明不服時，視為於法定期間內所為」，但訴願
      法第57條另有規定，「訴願人在第十四條第一項所定期間
      向訴願管轄機關或原行政處分機關作不服原行政處分之表
      示者，視為已在法定期間內提起訴願。但應於三十日內補
      送訴願書」。故本件原告倘有不服，依前揭行政程序法第
      98條第3 項之規定，雖得於該函送達後一年內聲明不服，
      縱使原告事後提出之陳情退萬步言可視為不服行政處分之
      意思表示，但依訴願法第57條之規定，原告仍然應於三十
      日內補送訴願書始符合訴願程序，原告根本未補送訴願書
      ，已違背訴願法第57條之規定。
  (四)原告主張北縣萬建字第0960015675號函應認已遭上級機關撤
    銷，或有事實狀況變更之情形，原告自得再行提出申請等云
    云，惟原告引述之北縣北工字第0970524116號公文，並無所
    謂行政處分遭上級機關撤銷，或有事實狀況變更之情形，原
    告之主張並無依據。
  (五)承上，本件業於96年8 月6 日經被告以北縣萬建字第096001
    5675號函予以駁回，原告卻逾法定救濟期間未為提起，則不
    得再行爭執，換言之，即不問行為之內容如何，凡經過法定
    期間即不得再以聲明異議、訴願或行政訴訟等救濟方法請求
    撤銷以使其喪失效力，此乃行政處分之「不可爭力」，不容
    原告再行爭執；而被告在未變更現有法律及事實之狀況下，
    以已有行政處分存在，不得任意變更或撤銷為原因，拒絕當
    事人之請求，被告復以上開97年7 月21日北縣萬建字第0970
    015723號函回覆原告不再處理，本件被告並未遲未作任何准
    駁之意思表示，故原告主張被告有應作為而不作為之遲延，
    或再就該就地整建案之申請是否符合臺北縣興闢公共設施拆
    除剩餘建築物基地內建築物改增建辦法之規定爭執等云云，
    顯均與法不符。等語，資為抗辯。並聲明求為判決駁回原告
    之訴。
  (六)基於以下理由，原告97年8 月20日之申請與96年7 月31日之
    申請應為相同之請求，被告就原告96年7 月31日之申請以96
    年8 月6 日北縣萬建字第0960015675號函駁回，應受其拘束
    ，無庸再就相同請求為准駁之意思表示：
    1.原告96年7 月31日申請書雖以敬卿建築師事務所具名，但
      內容業已載明，「茲因本所『接受甲○○先生委託』處理
      台北縣萬里鄉大鵬村12鄰萬里加投226 號建物就地整建案
      」（見被證一號申請書第二行），可知甲○○即原告方為
      真正之權利人，本件訴願決定書亦認為，「本件訴願人前
      『委任』敬卿建築師事務所於96年7月31日向原處分機關
      申請本縣萬里鄉大鵬村萬里加投226號建物就地整建」（
      見原證二號）。
    2.故被告96年8 月6 日北縣萬建字第0960015675號函主旨載
      明，「有關『甲○○先生』為申請座落『本鄉大鵬村12鄰
      萬里加投226 號建物就地整建案』」，已就原告及其房屋
      就地整建案答覆（見被證一號）。
    3.被告96年8月6日北縣萬建字第0960015675號函說明三載明
      ：「『大鵬村12鄰萬里加投226號建物』…應無臺灣省拆
      除合法建築物剩餘部份就地整建辦法之適用」（見被證一
      號），原告97年8月20日之申請，其主旨載明「為就『台
      北縣萬里鄉大鵬村萬里加投226號』拆除合法建物剩餘建
      築基地內就地整建」（見原證一號），顯然仍係針對大鵬
      村12鄰萬里加投226號建物就地整建而為申請，故為相同
      之請求。
    4.且原告針對96年8 月6 日北縣萬建字第0960015675號函提
      出訴願，亦可證明原告業已知悉台北縣萬里鄉大鵬村萬里
      加投226 號建物就地整建案已遭駁回，自不得再就相同請
      求即台北縣萬里鄉大鵬村萬里加投226 號建物就地整建反
      覆提出申請。
    5.基此，原告97年8 月20日之申請與96年7 月31日之申請應
      為相同之請求，被告就原告96年7 月31日之申請以96年8
      月6 日北縣萬建字第0960015675號函駁回，應受其拘束，
      無庸再就相同請求為准駁之意思表示。
四、本件兩造之爭點在於：系爭被告96年8 月6 日北縣萬建字第
    0960015675號函是否為答覆原告申請所為之行政處分？原告
    對之提起訴願究生何法律效果？被告對於原告97年8 月20日
    申請書是否已作成行政處分？原告依訴願法第2 條及行政訴
    訟法第5 條第1 項提起課予義務訴願及訴訟有無理由？
  (一)按「人民因中央或地方機關對其依法申請之案件，於法定期
    間內應作為而不作為，認為損害其權利或利益者，亦得提起
    訴願。前項期間，法令未規定者，自機關受理申請之日起為
    二個月。」「訴願之提起，應自行政處分達到或公告期滿之
    次日起三十日內為之。」「訴願人在第十四條第一項所定期
    間向訴願管轄機關或原行政處分機關作不服原行政處分之表
    示者，視為已在法定期間內提起訴願。但應於三十日內補送
    訴願書。」分別為訴願法第2條、第14條第1項、第57條所明
    定。次按「本法所稱行政處分，係指行政機關就公法上具體
    事件所為之決定或其他公權力措施而對外直接發生法律效果
    之單方行政行為。」「行政處分以書面為之者，應記載下列
    事項︰一、處分相對人之姓名、出生年月日、性別、身分證
    統一號碼、住居所或其他足資辨別之特徵；如係法人或其他
    設有管理人或代表人之團體，其名稱、事務所或營業所，及
    管理人或代表人之姓名、出生年月日、性別、身分證統一號
    碼、住居所。二、主旨、事實、理由及其法令依據。……。
    六、表明其為行政處分之意旨及不服行政處分之救濟方法、
    期間及其受理機關。」「處分機關未告知救濟期間或告知錯
    誤未為更正，致相對人或利害關係人遲誤者，如自處分書送
    達後一年內聲明不服時，視為於法定期間內所為。」「人民
    陳情案有下列情形之一者，得不予處理︰一、…二、同一事
    由，經予適當處理，並已明確答覆後，而仍一再陳情者。」
    行政程序法第92條第1項、第96條第1項第1、2、6款、第98
    條第3項、第173條第2款分別定有明文。又「人民因中央或
    地方機關對其依法申請之案件，於法令所定期間內應作為而
    不作為，認為其權利或法律上利益受損害者，經依訴願程序
    後，得向高等行政法院提起請求該機關應為行政處分或應為
    特定內容之行政處分之訴訟。」行政訴訟法第5條第1項定有
    明文。
  (二)查系爭被告96年8月6日北縣萬建字第0960015675號函（下稱
    系爭被告函），其受文者係敬卿建築師事務所，說明欄一載
    明：復貴所96年7月31日申請書，而96年7月31日申請書之申
    請人確為敬卿建築師事務所林孝順建築師，雖申請書同時敘
    明「本所接受甲○○先生委託處理」，惟敬卿建築師事務所
    並未以受託人或代理人之名義代原告向被告申請，反而以自
    己為申請人名義向被告申請，雖系爭被告函主旨亦載明甲○
    ○先生為申請之旨，惟依行政程序法第96條規定，行政處分
    應記載處分相對人之姓名或名稱及年籍特徵，系爭被告函既
    已載明處分相對人為敬卿建築師事務所，自難認其為對原告
    所為之行政處分（原告充其量僅為利害關係人）。嗣後於96
    年9月17日及97年7月7日之兩度提出陳情書，亦均以敬卿建
    築師事務所林孝順建築師為陳情人，是原告主張縱認系爭被
    告函為行政處分，亦因該函未記載行政處分之救濟期間，其
    於1年內聲明不服，自應視為法定期間內所為之訴願云云，
    惟查原告並非上開陳情之名義人，且陳情是否可視為對行政
    處分之聲明不服，亦有疑問，原告主張自無足採。又原告主
    張縱認系爭被告函為行政處分，亦被台北縣政府96年11月1
    日北府工建字第0960713391號函及台北縣政府工務局97年7
    月10日北工建字第0970510583號函所撤銷云云，惟查上開台
    北縣政府及工務局均非就地整建之主管機關，被告始為本件
    之主管機關，是上開台北縣政府及工務局函均僅係上級機關
    對於下級機關之指示及說明，尚難認係行政處分，原告主張
    亦無足採。又原告不服系爭被告函於98年7 月9 日提起訴願
    ，惟台北縣政府認原告並非受處分人，而係行政處分之利害
    關係人，且其訴願業已逾法定救濟期間，而為訴願不受理之
    決定，亦可佐証系爭被告函尚難認係被告對原告所為之行政
    處分。
  (三)退步言之，縱認系爭被告函係被告對原告所為之行政處分，
    惟原告復於97年8月20日向被告提出申請，其主旨載明：為
    就台北縣萬里鄉大鵬村萬里加投226號拆除合法建物剩餘建
    築基地內就地整建案，依「台北縣建築管理規則」及「台北
    縣興闢公共設施拆除剩餘建築物基地內建築物改建增建辦法
    」向被告提出建築執照之申請等語，此與系爭被告函所答覆
    之敬卿建築師事務所96年7月31日申請書，除申請人不同外
    ，其法令依據及申請目的均有差異，前者引據「台北縣建築
    管理規則」及「台北縣興闢公共設施拆除剩餘建築物基地內
    建築物改建增建辦法」，後者則未引法令依據，前者之申請
    目的為核發建築執照，後者之申請目的為提供萬里加投路之
    確切完工日期及該原有建物被拆除之面積，是原告兩次申請
    顯非相同之請求，被告主張兩次申請為相同之請求，系爭被
    告函既已答覆原告，自無再就相同請求為准駁之意思表示云
    云，未就兩次申請之申請人、內容及性質予以區別，自無足
    採，原告主張被告對於其97年8月20日之申請置之不理，迄
    未作成行政處分，原告依訴願法第2條及行政訴訟法第5條第
    1 項提起課予義務訴願及訴訟，自屬有據。訴願決定以被告
    並未遲延作成任何准駁之意思表示，而為訴願駁回之決定，
    自有未洽，應予撤銷。
  (四)由原告所提照片顯示（見原証21號），台北縣萬里鄉大鵬村
    萬里加投226號似尚有拆除剩餘建物，因此本件是否有「台
    北縣興闢公共設施拆除剩餘建築物基地內建築物改建增建辦
    法」之適用？系爭拆除剩餘建物是否符合該辦法第5、6條之
    長度、深度及高度而可就地整建？「台北縣興闢公共設施拆
    除剩餘建築物基地內建築物改建增建辦法」第7條第1項規定
    是否因內政部95年6月9日台內營字第0950803276號函示而無
    效？本件有無「臺灣省拆除合法建築物剩餘部份就地整建辦
    法」之適用？等均須被告本於主管機關之權責，至現場履勘
    測量，並對相關之法令作出正確之解釋與適用，始能決定原
    告申請核發就地整建之建築執照應否准許？在被告為相當之
    調查及認定前，本院實無從逕為判斷，是原告訴之聲明由「
    被告應就原告對台北縣萬里鄉大鵬村萬里加投226號拆除合
    法建物剩餘建築基地內就地整建案，所提建築執照核發之申
    請作成准許之處分。」減縮為「被告就原告對台北縣萬里鄉
    大鵬村萬里加投226 號拆除合法建物剩餘建築基地內就地整
    建案，所提建築執照核發之申請應確實查核後作成行政處分
    。」其聲明由請求作成特定內容之行政處分減縮為作成行政
    處分，自屬合法適當，應予准許。
  (五)綜上所述，被告對於原告97年8月20日之申請，應作為而不
    作為，致損害原告之權利，原告依訴願法第2條提起訴願，
    即有理由，訴願決定機關本應依訴願法第82條第1項命被告
    於相當期間內速為一定之處分，惟訴願決定竟謂被告並未怠
    於作成行政處分，於法自有未合，是原告請求撤銷訴願決定
    ，為有理由，應予准許，原告同時依行政訴訟法第5條第1項
    提起予義務訴訟，請求被告作成行政處分，亦有理由，應併
    予准許。
五、據上論結，本件原告之訴為有理由，依行政訴訟法第98條第
    1 項前段，判決如主文。
中    華    民    國    98    年    12    月    17    日
                   臺北高等行政法院第七庭
                             審判長法  官  林樹埔
                                   法  官  蕭忠仁
                                   法  官  劉穎怡
上為正本係照原本作成。
如不服本判決，應於送達後20日內，向本院提出上訴狀並表明上
訴理由，如於本判決宣示後送達前提起上訴者，應於判決送達後
20日內補提上訴理由書（須按他造人數附繕本）。
中    華    民    國    98    年    12    月    17    日
                                   書記官  黃明和


司法院資訊處製作；財團法人民間司法改革基金會備份。
